【裁判字號】    97,重訴,29
【裁判日期】    971030
【裁判案由】    回復原狀等
【裁判全文】
臺灣嘉義地方法院民事判決              97年度重訴字第29號
原      告  國有財產局臺灣南區辦事處嘉義分處
法定代理人  甲○○
訴訟代理人  乙○○
被      告  福緣益企業股份有限公司
法定代理人  丁○○
訴訟代理人  丙○○
上列當事人間回復原狀等事件，於民國97年10月21日言詞辯論終
結，本院判決如下：
    主      文
被告應將坐落嘉義縣布袋鎮○○段００二七地號土地返還原告。
被告應給付原告新臺幣萬玖仟伍佰壹拾陸元，及自民國九十七
年四月三日起至清償日止，按週年利率百分之五計算之利息；暨
自民國九十七年三月一日起至返還前項土地之日止，按月給付原
告新臺幣壹仟零貳拾陸元。
原告其餘之訴駁回。
訴訟費用由被告負擔。
    事實及理由
甲、原告主張：(一)坐落嘉義縣布袋鎮○○段0027地號（重測前為
    嘉義縣布袋鎮○○段0001—0003地號）土地（下稱系爭土地
    ）為中華民國所有，管理機關為財政部國有財產局。兩造前
    於民國92年12月16日就系爭土地簽訂委託經營契約書（下稱
    系爭契約），由原告委託被告經營系爭土地，委託期間自92
    年12月16日起至93年12月15日止，為期一年。(二)按系爭契約
    第11條第3 項約定，被告於受託經營期間增加之設施，除被
    告承諾移轉為國有並經原告同意，得免拆除外，應於交還委
    託經營財產即系爭土地前全部拆除；逾期未完成拆除時，原
    告得逕行雇工拆除，其費用由被告負擔。本件委託經營期間
    已經屆滿，被告仍未將系爭土地上所增設之水車供氧設備拆
    除及其內飼養之魚類清空，並將土地返還原告。原告自得依
    民法第767 條規定及系爭契約約定，請求被告將系爭土地上
    所增設之水車供氧設備拆除及其內飼養之魚類清空（回復原
    狀），並將系爭土地返還原告。(三)，本件委託經營期間屆至
    後，被告無權占用系爭土地而受有相當於租金之利益，致原
    告受損害，依民法第179 條規定，被告應負返還利益之責任
    。依嘉義縣政府96年11月26日96府地用字第0960163685號函
    規定地租課徵食物代金標準計算，自93年12月16日起至同年
    12月31日止，被告每日受有利益新臺幣（下同）33元，合計
    受有利益528 元（33×16）；又自94年1 月1 日起，原告每
    月受有利益1,026 元，自94年1 月1 日起至97年2 月29日止
    ，共受有利益38,988元（1,026 ×38）。是被告應返還原告
    39,516元，及自起訴狀繕本送達之翌日起至清償日止，按週
    年利率百分之五計算之利息，暨至被告將系爭土地返還之日
    止，按月給付原告1,026 元等語，並聲明：被告應將系爭土
    地上之水車供氧設備拆除，清空所飼養之魚類後，將系爭土
    地返還原告；被告應給付原告39,516元，及自起訴狀繕本送
    達之翌日起至清償日止，按週年利率百分之五計算之利息，
    暨至被告將系爭土地返還之日止，按月給付原告1,026 元。
乙、被告則以：於日據時期，系爭土地為被告訴訟代理人之父所
    有，但為日本政府強制徵收，被告訴訟代理人曾申請發還，
    但嗣後以變通之方法，由原告將系爭土地委託被告經營，系
    爭土地係由被告訴訟代理人作為養魚使用，其上水車設備亦
    為被告訴訟代理人所設等語作為抗辯，並聲明：原告之訴駁
    回。
丙、得心證之理由：
一、本件被告經合法通知，未於最後言詞辯論期日到場，核無民
    事訴訟法第386 條各款所列情形，爰依原告之聲請，由其一
    造辯論而為判決。
二、原告主張如前揭甲、(一)所示之事實，有原告提出之國有非公
    用財產委託經營契約書為證，復為被告所不爭執，原告之主
    張為可採信。是原告主張本件委託經營期間已經屆至乙節，
    亦為可採。
三、經查系爭契約契約第11條第1 項約定，委託經營期限屆滿時
    ，受託人即被告應即交還委託經營財產（見本院卷第12 頁
    ）。是委託經營期限屆滿後，被告即無權占用系爭土地，本
    件委託經營期限已於93年12月15日屆至，被告占用系爭土地
    即無正當權源，從而，原告依民法第767 條前段規定，請求
    被告返還系爭土地，於法有據。至原告請求被告拆除系爭土
    地內之水車供氧設備及清空其內所養殖之魚類部分，經查系
    爭契約第11條第3 項固約定被告於委託經營期間增加之設施
    ，除其承諾移轉為國有並經原告同意，得免拆除外，應於交
    還委託經營財產即系爭土地前全部拆除。惟依前揭契約文義
    以觀，所謂設施係指被告所增設之設備且被告對該設備有處
    分權者而言，若係第三人所增設而屬於第三人者，被告既無
    處分權，其自無權拆除，而屬給付不能。而前揭設備及魚類
    均為訴外人丙○○所有乙節，已據丙○○陳明在案，原告復
    未能舉證證明前揭設備及魚類為被告所有，是原告主張前揭
    設備及魚類為被告所有乙節，即非可採。前揭設備及魚類既
    非被告所有，原告請求被告拆除前揭設備及清空魚類，被告
    為給付不能，應認原告之此部分請求，為無理由。
四、次按「無法律上之原因而受利益，致他人受損害者，應返還
    其利益。」民法第179 條前段定有明文。又無權占有他人土
    地，可能獲得相當於租金之利益為社會通常之觀念。本件被
    告自本件委託經營期限屆至後即93年12月16日起，其繼續占
    用系爭土地，即屬無權占有原告之土地，原告主張被告無法
    律上之原因受有相當於租金之利益，致原告受損害乙節，應
    為可採。次查原告主張被告所受租金之利益，自93年12月16
    日起至93年12月31日止共16日，其每日相當於租金之利益為
    33元，此期間所受利益為528 元（計算式如附件一所示），
    另自94年1 月1 日起，被告所受利益每月為1,026 元（計算
    式如附件二所示）等情，為被告所不爭執，應為可採。準此
    ，自93年12月16日起至97年2 月29日止，被告所受利益為
    39,516元（528 ＋1,026 ×38），是原告依不當得利之法律
    關係，請求被告給付39,516元及自起訴狀繕本送達之翌日即
    97年4 月3 日起至清償日止，按週年利率百分之五計算之利
    息；暨自97年3 月1 日起至被告返還系爭土地之日止，按月
    給付1,026元，於法有據。
五、從而，原告依民法第767 條前段及第179 條前段規定，請求
    (一)被告返還系爭土地；(二)被告給付39,516元及自起訴狀繕本
    送達之翌日即97年4 月3 日起至清償日止，按週年利率百分
    之五計算之利息；暨自97年3 月1 日起至被告返還系爭土地
    之日止，按月給付1,026 元為有理由，應予准許。逾前揭範
    圍之請求，於法無據，不能准許。
丁、訴訟費用負擔之依據：民事訴訟法第79條。
中    華    民    國    97    年    10    月    30    日
                  民事第一庭  法  官  林望民
以上正本係照原本作成
如對本判決上訴須於判決送達後20日內向本院提出上訴狀
中    華    民    國    97    年    10    月    30    日
                              書記官  陳慶時


司法院資訊處製作；財團法人民間司法改革基金會備份。
